ACORDAO-COMPLETO-2479323

ACÓRDÃO 7894/2021 ATA 15/2021 - PRIMEIRA CÂMARA

VISTOS, relatados e discutidos estes autos que tratam de ato de concessão de aposentadoria emitido pelo Ministério da Saúde;
ACORDAM os Ministros do Tribunal de Contas da União, reunidos em Sessão da 1ª Câmara, com fundamento no art. 71, inciso III, da Constituição Federal, nos arts. 1º, inciso V, e 39, inciso II, da Lei 8.443/1992, no art. 260, §§ 1º e 5º, do RI/TCU e ante as razões expostas pelo Relator, em:
9.1. considerar legal e conceder registro ao ato de concessão de aposentadoria emitido em favor de Maria Virginia Lima Machado (XXX.943.045-XX) ; 
9.2. considerar prejudicados, em razão da perda de objeto, os atos de concessão de aposentadoria emitidos em favor de Marcos de Mello Couri (XXX.100.186-XX) , Carlos Eduardo Prieto Velhote (XXX.960.028-XX) , Walter Carlos de Almeida (XXX.334.468-XX) , Sergio Paulo Almeida Bueno de Camargo (XXX.558.958-XX) e Maria da Conceição de Souza Santos (XXX.190.608-XX) ;
9.3. destacar, dos presentes autos, os atos de concessão de aposentadoria emitidos em favor de José Ângelo Sicca (XXX.552.028-XX) , peça 4, e Maria de Ribamar Ferreira (XXX.280.128-XX) , peça 8, autuando-os com seus respectivos atos iniciais já disponíveis no e-Pessoal, para análise conjunta;
9.4. encaminhar cópia desta deliberação ao Ministério da Saúde;
9.5. arquivar os presentes autos, nos termos do art. 169, inciso V, do RITCU.

Atos de concessão de aposentadoria emitidos pelo Ministério da Saúde. Apreciação para fins de registro.

Primeira Câmara

Ministério da Saúde.

3. Interessados: Carlos Eduardo Prieto Velhote (XXX.960.028-XX); José Ângelo Sicca (XXX.552.028-XX); Marcos de Mello Couri (XXX.100.186-XX); Maria Virginia Lima Machado (XXX.943.045-XX); Maria da Conceição de Souza Santos (XXX.190.608-XX); Maria de Ribamar Ferreira (XXX.280.128-XX); Sergio Paulo Almeida Bueno de Camargo (XXX.558.958-XX); Walter Carlos de Almeida (XXX.334.468-XX).

13.1. Ministros presentes: Walton Alencar Rodrigues (Presidente), Benjamin Zymler, Vital do Rêgo (Relator) e Jorge Oliveira.
13.2. Ministros-Substitutos presentes: Augusto Sherman Cavalcanti e Weder de Oliveira.

VITAL DO RÊGO

Adoto como relatório, com os devidos ajustes de forma, o parecer elaborado no âmbito do Ministério Público junto ao TCU, representado nos autos pelo Procurador Dr. Júlio Marcelo de Oliveira (peça 14) , a seguir transcrito:
Trata-se de processo consolidado com oito atos de aposentadoria em favor de servidores do Ministério da Saúde, que receberam a seguinte proposta de encaminhamento por parte da Secretaria de Fiscalização de Integridade de Atos e Pagamentos de Pessoal e de Benefícios Sociais - Sefip:
21.1. Considerar prejudicado, por perda de objeto, o exame dos atos de Aposentadoria de MARCOS DE MELLO COURI, CARLOS EDUARDO PRIETO VELHOTE, WALTER CARLOS DE ALMEIDA, SERGIO PAULO ALMEIDA BUENO DE CAMARGO e MARIA DA CONCEICAO DE SOUZA SANTOS, com fundamento no art. 71, inciso III, da Constituição Federal, arts. 1º, inciso V, e 39, inciso II, da Lei 8.443/1992 e art. 260, § 5º, do Regimento Interno do Tribunal de Contas da União.
21.2. Considerar ILEGAL e recusar registro do ato de Aposentadoria de MARIA VIRGINIA LIMA MACHADO do quadro de pessoal do órgão/entidade MINISTÉRIO DA SAÚDE, com base nos arts. 71, inciso III, da Constituição Federal, 1º, inciso V, e 39, inciso II, da Lei 8.443/1992 e 260, § 1º, do Regimento Interno.
21.3. Considerar prejudicado, por inépcia, o exame de mérito dos atos de Aposentadoria de MARIA DE RIBAMAR FERREIRA e JOSE ANGELO SICCA integrante do presente processo, com fundamento no art. 260, § 6º, do Regimento Interno do Tribunal de Contas da União (TCU) .
21.4. Com fulcro no art. 262, caput, do Regimento Interno deste Tribunal, determinar ao órgão/entidade MINISTÉRIO DA SAÚDE que:
21.4.1. informe o teor do acórdão que vier a ser prolatado, encaminhando ao TCU, no prazo de trinta dias, comprovante da data de ciência pelo interessado, nos termos do art. 4º, § 3º, da Resolução TCU 170/2004.
21.4.2. dispense a devolução dos valores indevidamente recebidos de boa-fé até a data da ciência do órgão/entidade MINISTÉRIO DA SAÚDE, do acórdão que vier a ser proferido, com base no Enunciado 106 da Súmula da Jurisprudência do TCU.
A unidade técnica entende que a concessão em favor de Maria Virginia Lima Machado (peça 6) é ilegal, referindo-se ao tempo de serviço especial exercido após a edição da Lei 8.112/1990, sem, contudo, concluir o seu raciocínio acerca da aplicação da Súmula Vinculante 33 do STF, ao caso:
c. Análise da unidade técnica (Sefip/TCU) : A decisão judicial anexada concede o reconhecimento do tempo de labor especial prestado pelo ex-servidor, mediante aplicação da Súmula Vinculante 33 do STF, do período posterior ao advento da Lei 8.112/1990. Ocorre que, segundo a referida Súmula, deverão
12.3. O detalhamento da inconsistência acima elencada encontra-se no anexo II dessa instrução.
O ato em questão, conferiu tempo ficto de atividades perigosas, insalubres ou penosas a servidora ocupante do cargo de Médico, no período de labor compreendido entre 21/2/1984 e 30/6/1989, ou seja, exercido antes da entrada em vigor da Lei 8.112/1990.
Ainda que o referido tempo ficto fosse calculado com base em períodos posteriores ao RJU, não haveria qualquer irregularidade do seu emprego para fins de aposentadoria, em face do novel entendimento firmado pelo STF, no âmbito do RE 1.014.286/SP, ocasião em que fixou-se a tese quanto à possibilidade da contagem desse tempo até a data de publicação da EC 103/2019. Nessa linha, o Tribunal prolatou o Acórdão 12356/2020-TCU-Primeira Câmara.
A Súmula Vinculante 33 do STF trata de aposentadoria especial com tempo reduzido, não admitindo, nessa hipótese, contagem ponderada. No caso concreto, todavia, a inativação não tem como fundamento legal a referida súmula. A aposentadoria foi concedida com base no art. 3º da EC 47/2005, circunstância que viabiliza a utilização de tempo ficto pela servidora.
A propósito, a concessão poderia prosperar ainda que excluída a contagem do tempo fictício de 1 ano e 26 dias, eis que a interessada permaneceria com mais de 30 anos de tempo de serviço remanescente, preenchendo os requisitos do art. 3º da EC 47/2005.
O ato de Maria Virginia Lima Machado (peça 6) não apresenta qualquer irregularidade e, portanto, poderá receber a chancela de legalidade por parte desta Corte de Contas.
Em relação a Maria de Ribamar Ferreira (peca 8) e a José Angelo Sicca (peça 4) , a Sefip propõe considerar prejudicado o exame desses atos de alterações, por inépcia, ante a inexistência dos correspondentes atos iniciais apreciados pela legalidade.
Nos dois casos, tendo em vista que constam das bases de dados do Tribunal os atos iniciais sem apreciação de mérito, a unidade técnica deve promover a análise conjunta desses atos com os de alteração do presente processo.
Ante o exposto, o Ministério Público de Contas manifesta-se pela legalidade do ato de aposentadoria em favor de Maria Virginia Lima Machado (peça 6) e sugere o destaque dos atos de Maria de Ribamar Ferreira (peça 8) e de José Angelo Sicca (peça 4) para autuação e análise em conjunto com os respectivos atos iniciais constantes do e-Pessoal.
	Quanto às demais concessões, aquiesce à proposta oferecida pela unidade técnica.
Eis o Relatório.

não há.

Procurador Júlio Marcelo de Oliveira.

APOSENTADORIA. AVERBAÇÃO DE TEMPO INSALUBRE EXERCIDO APÓS O ADVENTO DA LEI 8.112/1990, PARA OCUPANTE DE CARGO NA ÁREA DE SAÚDE. CONTAGEM PONDERADA. POSSIBILIDADE A LUZ DO NOVO ENTENDIMENTO FIRMADO PELO STF, NO ÂMBITO DO RE 1.014.286/SP. DESTAQUE DE DOIS ATOS PARA ANÁLISE EM CONJUNTO COM OS RESPECTIVOS ATOS INICIAIS. EXAME DE MÉRITO PREJUDICADO EM RAZÃO DA PERDA DO OBJETO EM CINCO ATOS. LEGALIDADE DE UM ATO.

APOSENTADORIA (APOS)

Secretaria de Fiscalização de Integridade de Atos e Pagamentos de Pessoal e de Benefícios Sociais (Sefip).

Em análise, atos de concessão de aposentadoria emitidos pelo Ministério da Saúde em favor dos ex-servidores Carlos Eduardo Prieto Velhote, José Ângelo Sicca, Marcos de Mello Couri Maria Virginia Lima Machado, Maria da Conceição de Souza Santos, Maria de Ribamar Ferreira, Sergio Paulo Almeida Bueno de Camargo e Walter Carlos de Almeida.
A Secretaria de Fiscalização de Integridade de Atos e Pagamentos de Pessoal e de Benefícios Sociais do TCU (Sefip) , na instrução de peça 11, propõe:
 (i) considerar prejudicado, por perda de objeto, o exame dos atos de concessão de aposentadoria emitidos em favor de Marcos de Mello Couri, Carlos Eduardo Prieto Velhote, Walter Carlos de Almeida, Sergio Paulo Almeida Bueno de Camargo e Maria da Conceição de Souza Santos;
 (ii) considerar prejudicado, por inépcia, o exame de mérito dos atos de Aposentadoria de Maria de Ribamar Ferreira e José Ângelo Sicca;
 (iii) considerar ilegal e recusar registro do ato de Aposentadoria de Maria Virginia Lima Machado em razão da averbação de tempo insalubre exercido após a edição da Lei 8.112/1990;
No parecer de peça 14, o Ministério Público junto ao Tribunal (MPTCU) dissentiu em parte das conclusões da Sefip. No caso da interessada Maria Virginia Lima, aposentada no cargo de médico, a procuradoria especializada sustenta que, à luz do novo entendimento firmado pelo STF no RE 1.014.286/SP, o tempo insalubre exercido por ocupantes de cargos da área de saúde posteriormente ao advento da Lei 8.112/1990 pode ser contado de forma ponderada. Por tal razão, a irregularidade apontada pela Sefip estaria descaracterizada e o ato poderia ser considerado legal. Em relação aos atos emitidos em favor de Maria de Ribamar Ferreira e José Ângelo Sicca, o órgão ministerial aponta que, em ambos os casos, os respectivos atos iniciais já estão disponibilizados no e-Pessoal, permitindo análise em conjunto. Diante desse fato, o MPTCU propõe o destaque dos atos mencionados dos presentes autos para análise conjunta com os respectivos atos iniciais. Quanto aos demais atos, o Ministério Público de contas aquiesce à proposta formulada pela Sefip.  
II
Registro minha concordância integral com o parecer formulado no âmbito do Ministério Público junto ao TCU, razão pela qual o adoto como minhas razões de decidir, sem prejuízo de tecer os breves comentários a seguir. 
No que diz respeito aos atos emitidos em favor de Marcos de Mello Couri, Carlos Eduardo Prieto Velhote, Walter Carlos de Almeida, Sergio Paulo Almeida Bueno de Camargo e Maria da Conceição de Souza Santos, não há reparos a fazer nas conclusões da Sefip, aquiescidas pelo MPTCU. Isso porque, em todos os casos, as concessões apontadas já não produzem mais efeitos financeiros em decorrência do falecimento dos referidos interessados.
Quanto aos atos de alteração emitidos em favor dos interessados Maria de Ribamar Ferreira e José Ângelo Sicca, consoante bem sustentou o Parquet de contas, eles devem ser analisados em conjunto com seus respectivos atos iniciais, cadastrados no e-Pessoal respectivamente sob os números 71433/2020 e 141446/2019.
Por fim, no que toca ao ato emitido em favor de Maria Virginia Lima Machado, destaco que, recentemente, o Supremo Tribunal Federal alterou seu próprio entendimento acerca da matéria em questão, passando a entender ser legítima a contagem ponderada do tempo de atividade insalubre ou perigosa após o advento da Lei 8.112/1990. Foi nesse sentido a decisão proferida no RE 1.014.286/SP (Relator. Ministro Dias Tofolli, Redator. Ministro Edson Fachin, julgado em 30/8/2020) , com repercussão geral, cuja ementa transcrevo a seguir:
"EMENTA: RECURSO EXTRAORDINÁRIO. REPERCUSSÃO GERAL. APOSENTADORIA ESPECIAL DE SERVIDOR PÚBLICO. ARTIGO 40, § 4º, III, DA CONSTITUIÇÃO DA REPÚBLICA. PEDIDO DE AVERBAÇÃO DE TEMPO DE SERVIÇO PRESTADO EM ATIVIDADES EXERCIDAS SOB CONDIÇÕES ESPECIAIS QUE PREJUDIQUEM A SAÚDE OU A INTEGRIDADE FÍSICA DO SERVIDOR, COM CONVERSÃO DO TEMPO ESPECIAL EM COMUM, MEDIANTE CONTAGEM DIFERENCIADA, PARA OBTENÇÃO DE OUTROS BENEFÍCIOS PREVIDENCIÁRIOS. POSSIBILIDADE ATÉ A EDIÇÃO DA EMENDA CONSTITUCIONAL N.º 103/2019. DIREITO INTERTEMPORAL. APÓS A EDIÇÃO DA EC 103/2019, O DIREITO À CONVERSÃO OBEDECERÁ À LEGISLAÇÃO COMPLEMENTAR DOS ENTES FEDERADOS. COMPETÊNCIA LEGISLATIVA CONFERIDA PELO ART. 40, § 4º-C DA CRFB. 
1. A Constituição impõe a construção de critérios diferenciados para o cômputo do tempo de serviço em condições de prejuízo à saúde ou à integridade física, conforme permite verificar a interpretação sistemática e teleológica do art. 40, § 4°, CRFB. 
2. Desde a edição das Emendas Constitucionais 20/1998 e 47/2005, não há mais dúvida acerca da efetiva existência do direito constitucional daqueles que laboraram em condições especiais à submissão a requisitos e critérios diferenciados para alcançar a aposentadoria. Nesse sentido é a orientação desta Suprema Corte, cristalizada no verbete de n.º 33 da Súmula da Jurisprudência Vinculante: 'Aplicam-se ao servidor público, no que couber, as regras do regime geral da previdência social sobre aposentadoria especial de que trata o artigo 40, § 4º, inciso III da Constituição Federal, até a edição de lei complementar específica.' 
3. Ao permitir a norma constitucional a aposentadoria especial com tempo reduzido de contribuição, verifica-se que reconhece os danos impostos a quem laborou em parte ou na integralidade de sua vida contributiva sob condições nocivas, de modo que nesse contexto o fator de conversão do tempo especial em comum opera como preceito de isonomia, equilibrando a compensação pelos riscos impostos. A conversão surge, destarte, como consectário lógico da isonomia na proteção dos trabalhadores expostos a agentes nocivos. 
4. Após a EC 103/2019, o § 4º-C do art. 40 da Constituição, passou a dispor que o ente federado poderá estabelecer por lei complementar idade e tempo de contribuição diferenciados para aposentadoria de servidores cujas atividades sejam exercidas com efetiva exposição a agentes químicos, físicos e biológicos prejudiciais à saúde, ou associação desses agentes, vedada a caracterização por categoria profissional ou ocupação. Não há vedação expressa ao direito à conversão do tempo comum em especial, que poderá ser disposta em normativa local pelos entes federados, tal como operou a legislação federal em relação aos filiados ao RGPS, nos termos do art. 57, da Lei 8213/91. 
5. Recurso extraordinário desprovido, com fixação da seguinte tese: 'Até a edição da Emenda Constitucional nº 103/2019, o direito à conversão, em tempo comum, do prestado sob condições especiais que prejudiquem a saúde ou a integridade física de servidor público decorre da previsão de adoção de requisitos e critérios diferenciados para a jubilação daquele enquadrado na hipótese prevista no então vigente inciso III do § 4º do art. 40 da Constituição da República, devendo ser aplicadas as normas do regime geral de previdência social relativas à aposentadoria especial contidas na Lei 8.213/1991 para viabilizar sua concretização enquanto não sobrevier lei complementar disciplinadora da matéria. Após a vigência da EC n.º 103/2019, o direito à conversão em tempo comum, do prestado sob condições especiais pelos servidores obedecerá à legislação complementar dos entes federados, nos termos da competência conferida pelo art. 40, § 4º-C, da Constituição da República'" (destaques acrescidos) .
Com isso, e considerando não haver outra irregularidade capaz de macular o registro, exceto a impossibilidade da contagem ponderada de tempo de serviço especial prestado após a edição da Lei 8.112/1990, questão essa superada em face da alteração do entendimento pelo próprio Supremo Tribunal Federal, o ato de concessão de aposentadoria emitido em favor da Sra. Maria Virginia Lima Machado está apto a receber a chancela da legalidade.
Ante o exposto, VOTO para que seja adotada a minuta de acórdão que ora trago ao exame deste Colegiado. 
TCU, Sala das Sessões Ministro Luciano Brandão Alves de Souza, em 11 de maio de 2021.
Ministro VITAL DO RÊGO 
Relator